臺灣高等法院臺中分院刑事判決
111年度上訴字第849號

上  訴  人  臺灣臺中地方檢察署檢察官
被      告  張春菊


選任辯護人  洪煌村律師
上列上訴人因被告違反家庭暴力防治法之傷害案件，不服臺灣臺
中地方法院110年度訴字第1538號中華民國111年2月15日第一審
判決（起訴案號：臺灣臺中地方檢察署109年度偵字第32556號）
，提起上訴，本院判決如下：
    主  文
原判決撤銷。
甲○○犯傷害罪，共參罪，各處有期徒刑參月，如易科罰金，均以
新臺幣壹仟元折算壹日。應執行有期徒刑伍月，如易科罰金，以
新臺幣壹仟元折算壹日；緩刑參年。
    事  實
一、甲○○為乙○○之弟媳，彼此間具有家庭暴力防治法第3條第4款
    之家庭成員關係。緣乙○○因智能障礙而領有重度身心障礙手
    冊，且無生活自理能力，長年由胞兄廖○○在高雄照料其生活
    起居。因廖○○年紀漸長，慮及乙○○日後恐無人照顧，遂與胞
    弟廖○○協議，由廖○○與配偶甲○○接手照顧，並於民國109年2
    月底至3月初，安排乙○○與廖○○等家屬同住於臺中市○○區○○
    街0段00巷0號之住處。甲○○因照護問題與乙○○感情不睦，竟
    基於傷害之犯意，分別於109年7月23日下午3時許、109年8
    月10日下午某時及109年8月20日某時，在前開住所附近之○○
    市○○區○○街0段00巷香菇寮內，以愛的小手等器具毆打、或
    對乙○○徒手施不法腕力等方式，對乙○○實施傷害行為，因而
    造成乙○○受有左顏面瘀青、左側頭皮血腫、前胸多處擦傷及
    瘀傷、背部多處擦傷及瘀傷、四肢多處擦傷及瘀傷、臀部及
    手掌慢性傷口結痂等傷勢。嗣經廖○○於同年8月24日10時許
    返上址探望乙○○時，發覺乙○○滿身傷痕，驚覺有異，旋將之
    帶往驗傷，並透由乙○○之敘述，始查悉上情。
二、案經乙○○訴由臺中市政府警察局東勢分局移送臺灣臺中地方
    檢察署檢察官偵查起訴。
    理  由
一、證據能力之說明：
  ㈠刑事訴訟法第159條之5規定：「被告以外之人於審判外之陳
    述，雖不符前4條（即第159條之1至第159條之4）之規定，
    而經當事人於審判程序同意作為證據，法院審酌該言詞陳述
    或書面陳述作成時之情況，認為適當者，亦得為證據。當事
    人、代理人或辯護人於法院調查證據時，知有第159條第1項
    不得為證據之情形，而未於言詞辯論終結前聲明異議者，視
    為有前項之同意」，立法意旨在於傳聞證據未經當事人之反
    對詰問予以核實，原則上先予排除。惟若當事人已放棄反對
    詰問權，於審判程序中表明同意該等傳聞證據可作為證據，
    或於言詞辯論終結前未聲明異議，基於尊重當事人對傳聞證
    據之處分權，及證據資料愈豐富，愈有助於真實發見之理念
    ，且強化言詞辯論主義，使訴訟程序得以順暢進行，上開傳
    聞證據亦均具有證據能力。本案以下所引用被告甲○○以外之
    人於審判外所為言詞或書面陳述之供述證據，迄本院言詞辯
    論終結前，檢察官、被告甲○○及其辯護人就該等證據之證據
    能力均未聲明異議，本院審酌該等證據作成時之情況，並無
    違法取證或其他瑕疵，認為適於作為本案認定事實之依據，
    依上開規定及說明，該等供述證據應具有證據能力。
  ㈡刑事訴訟法第159條至第159條之5有關傳聞法則之規定，乃對
    於被告以外之人於審判外之言詞或書面陳述之供述證據所為
    規範，至非供述證據之物證，或以科學、機械之方式，對於
    當時狀況所為忠實且正確之記錄，性質上並非供述證據，均
    應無傳聞法則規定之適用，如該非供述證據非出於違法取得
    ，並已依法踐行調查程序，即不能謂其無證據能力。本案以
    下所引用之非供述證據，並無證據證明有出於違法取得之情
    形，復經本院依法踐行調查程序，自具有證據能力。
二、認定事實所憑之證據及理由：
  ㈠被告固坦承係告訴人乙○○弟媳，並有於109年2月底至3月初開
    始，主要照顧告訴人，照顧期間曾有於109年7月23日下午3
    時許、109年8月10日下午某時及109年8月20日某時在前揭○○
    市○○區○○街0段00巷香菇寮內，用愛的小手打告訴人乙○○手
    心，及用手捏告訴人大腿內側造成廖素珍傷害等情（本院卷
    第55、57至58頁）；惟矢口否認有事實欄所載之傷害犯行，
    辯稱：其是因為告訴人亂吃東西和隨便大小便，才用愛的小
    手打告訴人手心及捏告訴人大腿內側來處罰告訴人，之後告
    訴人就沒有再隨便大小便和亂吃東西。告訴人在其家裡主要
    由其照顧，其不知道告訴人為何身上這麼多傷，其只有看過
    告訴人臉上的傷，看起來不嚴重，其沒有看過告訴人身體的
    傷，有看過告訴人走路一拐一拐，問她要不要看醫生，告訴
    人說不用；且其打告訴人的力量沒有很大，打下去的時候告
    訴人的手沒有破皮等語（原審卷第42至43頁）。
  ㈡被告為告訴人之弟媳，告訴人因有照護需求，長年由證人即
    告訴人胞兄廖○○在高雄照料其生活起居，嗣由證人廖○○與證
    人即告訴人胞弟廖○○商議由證人廖○○接手照顧，而於109年2
    月底至3月初，安排告訴人至臺中，並由廖○○配偶之被告照
    護。嗣證人廖○○於109年8月前往探視告訴人時，發現告訴人
    身體傷勢，帶同告訴人前往國軍高雄總醫院左營分院驗傷後
    ，告訴人受有左顏面瘀青、左側頭皮血腫、前胸多處擦傷及
    瘀傷、背部多處擦傷及瘀傷、四肢多處擦傷及瘀傷、臀部及
    手掌慢性傷口結痂等傷勢等情，為被告所不爭執（原審卷第
    46頁），核與證人即告訴人於警詢、偵查及原審準備程序時
    所證述（核交卷第15至16頁，偵字卷第70頁，原審卷第47頁
    ）、證人廖○○於警詢及偵查時之證述情節（核交卷第19至20
    頁，偵字卷第33至36、69、161至162頁）均大致相符，並有
    高雄市政府警察局左營分局家庭暴力通報表、受理刑事案件
    報案三聯單、受理各類案件紀錄表、國軍高雄總醫院左營分
    院受理家庭暴力事件驗傷診斷書、急診病歷暨驗傷診斷照片
    各1份、證人廖○○所提之告訴人傷勢照片10張（偵卷第49至5
    2、59至61、87至109、121至139頁）等件附卷可稽，此部分
    事實，首堪認定。是本案應審究者即為是否因被告上揭3次
    對告訴人施以不法腕力，而致告訴人受有事實欄所載之傷害
    情事？經查：
　⒈告訴人於警詢、偵查及原審準備程序中始終指稱：被告拿蒼
    蠅拍、曬衣服鐵桿、橡皮筋、刮痧拍打棒、抓癢工具及拖鞋
    等器具打我的臉和全身，還會用腳踢我，打我巴掌，於109
    年8月24日廖○○帶我離開之後，我才跟廖○○說我被被告打，
    廖○○帶我去國軍高雄總醫院左營分院急診，他才知道我被打
    的這麼嚴重。被告用鞋子打我的臉，我胸部擦傷也是被告用
    愛的小手打的，我腿上的傷勢是被告掐捏的，屁股傷勢是遭
    被告拖行而產生，我的傷勢不是我自己造成的，是被告拿鐵
    棍打我所致等語（核交卷第15至16頁，偵卷第70頁，原審卷
    第47頁），衡以被告既自承曾有如前開部分所述處罰告訴人
    之情，可見告訴人之指證並非全屬無據，況告訴人係重度智
    能障礙者，有其身心障礙證明影本可參（偵卷第55至57頁、
    核交卷第71至73頁），則依其智力情況，更難認其有編纂故
    事誣指被告之可能；參以告訴人雖係身心障礙者，惟經臺灣
    臺中地方檢察署檢察官囑託中國醫藥大學附設醫院就告訴人
    心理狀況及供述能力為評估鑑定後，經該院鑑定認告訴人整
    體智能表現雖在中度不足範圍，語文能力、操作能力以及整
    體智能表現亦均顯著低於生理年齡應有表現，而不知道年分
    與日期並加以說明，就其表示被弟媳打、要被拖去母親的墳
    墓、不讓其睡覺等，較困難清楚說明日期、也較困難說明原
    因，僅表示弟媳討厭自己，談及事件，會顯得害怕，澄清後
    也表示經常想起被打的狀況、弟媳當時的臉等等，都會感到
    害怕。然告訴人對於案件本身的害怕與情緒表現尚屬一致，
    無脫離現實精神疾病症狀影響其對於受虐過程之陳述能力。
    因受限於智能障礙對於時間無概念故無法指認被施暴的時間
    與次數等情，有中國醫藥大學附設醫院110年7月1日院精字
    第1100009401號函暨精神鑑定報告書（偵卷第177至189頁）
    在卷可考，審酌上開鑑定報告係由具備高度專業知識之人員
    ，以告訴人之生活史及疾病史、身體、精神狀態及腦波檢查
    、心理測驗（魏氏成人智力測驗）等方式，本於專業知識與
    臨床經驗而為綜合判斷，應認前述鑑定報告書之內容，具有
    高度憑信性。依此，堪認告訴人雖受限於身心障礙情形，無
    法具體指述歷次遭毆打之時間，然仍可認其指證遭被告毆打
    之情形，應合於真實之情況，而可採信。
  ⒉其次，證人廖○○於警詢及偵查中證稱：告訴人在99年她先生
    過世之後，都是由我帶回高雄照顧，我照顧她10年，他在10
    9年3月中旬由我弟弟照顧，於109年8月24日上午10時許，我
    到前開住所探望告訴人時，發現告訴人臉上及身上有瘀青且
    腫脹，被告跟我說告訴人是撞到柱子才受傷，但告訴人臉部
    傷勢根本不符合走路摔倒的傷勢，我仔細看告訴人手臂有抓
    痕，身體背後都是泥土，覺得不對勁，才帶告訴人回高雄，
    告訴人一直說身體不舒服，我檢查告訴人身體，發現告訴人
    身體到處都是傷，屁股都流血流膿，看起來是新傷摻雜舊傷
    ，我一直問告訴人，告訴人才說是被被告打的，而且有持續
    一段時間；我照顧告訴人10年，送到弟弟家時，告訴人體檢
    只有幾個紅字，後來我發現告訴人遍體鱗傷，將告訴人帶回
    高雄問，告訴人也不敢講，直到她變得很嚴重，我才送醫院
    ，醫生檢查完我才發覺她被虐待，且她體重驟降等語（偵卷
    第33至36、69頁）。依證人廖○○上開證述，可知告訴人在證
    人廖○○照護期間，身體狀況尚佳，且未見有自傷情形，直至
    被告照護後，因證人廖○○於109年8月24日前往探視，始發現
    相關傷痕，旋即於109年8月25日帶同告訴人前往國軍高雄總
    醫院左營分院驗傷，而經診斷受有事實欄所載傷勢等節；復
    衡酌前揭國軍高雄總醫院左營分院受理家庭暴力事件驗傷診
    斷書所記載告訴人之傷勢，亦與告訴人上開證述遭被告以器
    具或徒手偶打、拖行，是身體有多處擦傷、臀部及手掌有慢
    性傷口結痂等內容及情節大致相符，均足認告訴人前開所證
    遭被告毆打、施暴之情節，要屬真實可信。
　⒊被告雖以前詞置辯，惟查：被告既自承擔任告訴人之主要照
    顧者，而會幫告訴人準備三餐，亦會督促告訴人衛生狀況，
    而於告訴人衛生狀況不佳時捏其大腿內側為處罰（原審卷第
    43頁），衡情就告訴人身體狀況應有相當接觸、了解，然自
    告訴人前開傷勢觀之（並參偵卷第119至139頁告訴人傷勢照
    片），可見告訴人臉部、四肢等衣物未遮蔽處，已有多處明
    顯之瘀傷，被告卻陳稱沒有看過告訴人身體傷勢（原審卷第
    43頁），實難謂合於情理，自難認其辯稱並未毆打告訴人等
    語可信。又被告雖辯稱曾有聽聞告訴人走路沒有看路，自己
    撞到柱子跌倒云云（原審卷第42至46頁），惟告訴人於證人
    廖○○照護期間，並未見有相關傷勢等情，業經證人廖○○證述
    如前，堪認告訴人並未有自傷行為，或有因智能障礙而時有
    意外受傷情事（否則證人廖○○照護告訴人期間，衡情應可觀
    察到告訴人有類似相關情形），況告訴人之傷勢遍及頭面部
    、前胸、背部、臀部及四肢，且傷勢顏色深淺不一，臀部及
    手掌亦存有慢性傷口結痂，業如前述，均顯非偶然跌倒所造
    成，而核與有相當期間，遭以器具、拖行及徒手不等之方式
    實施傷害行為等節合致，始會有前開多處新舊傷痕，是被告
    辯稱其僅為處罰告訴人而以愛的小手打告訴人2次，及以手
    捏告訴人大腿內側1次而已，告訴人傷勢係其自身行為所造
    成等語，顯皆係臨訟飾卸之詞，並不足採，被告有告訴人所
    指對其傷害之行為，應可認定。
  ㈢綜上所述，本案事證明確，被告上開傷害犯行，均堪認定，
    應依法論科。
三、論罪科刑：
  ㈠按家庭暴力防治法所稱家庭暴力，係指家庭成員間實施身體
    、精神或經濟上之騷擾、控制、脅迫或其他不法侵害之行為
    ；所稱家庭暴力罪，係指家庭成員間故意實施家庭暴力行為
    而成立其他法律所規定之犯罪，家庭暴力防治法第2條第1款
    、第2款分別定有明文。本案被告係告訴人之弟媳，彼此間
    具有家庭暴力防治法第3條第4款之家庭成員關係，有三親等
    資料在卷可查（偵卷第115頁），被告對告訴人為上開傷害
    之行為，已屬家庭成員間實施身體及其他不法侵害之行為，
    核屬家庭暴力防治法第2條第2款所定之家庭暴力罪，惟因家
    庭暴力防治法對此並無罰則之規定，故僅依刑法傷害之規定
    予以論罪科刑。
  ㈡核被告本案前揭3次所為，均係犯刑法第277條第1項之傷害罪
    。
　㈢次按94年2月2日修正公布並於95年7月1日施行之刑法，基於
    刑罰公平原則之考量，杜絕僥倖之犯罪心理，並避免易致鼓
    勵犯罪之誤解，已刪除第56條連續犯之規定。行為人反覆實
    行之犯罪行為茍係在刑法修正施行後者，因法律之修正已生
    阻斷連續犯之法律效果，除認應合於接續犯、繼續犯、集合
    犯等實質上一罪關係而以一罪論處外，基於一罪一罰之刑罰
    公平性，自應併合處罰。而所謂「接續犯」，係指以單一行
    為，經數個階段，持續侵害同一法益而言；如數行為於同時
    同地或密切接近之時地實施，侵害同一之法益，各行為之獨
    立性極為薄弱，依一般社會健全觀念，在時間差距上，難以
    強行分開，在刑法評價上，以視為數個舉動之接續施行，合
    為包括之一行為予以評價，較為合理，則屬接續犯，而為包
    括之一罪（最高法院70年台上字第2898號、86年台上字第32
    95號判例參照）。惟並非其有在同一時點實行相同之行為，
    皆一律認為屬包括一罪之接續犯，仍須從行為人之主觀犯意
    ，行為之時、空關係之密切度，且依社會通念，認屬包括之
    一罪為合理適當者，始足當之，否則即應依實質競合予以併
    合處罰。本件被告前述先後3次對告訴人為傷害犯行，各次
    犯行於犯罪時間上有相當之間隔，告訴人身上之傷勢復明顯
    有新舊傷之別，無證據顯示彼此間有何緊密關連性，非不可
    獨立區分，如僅包括論以一罪，即難以完全評價，按上說明
    ，應認係犯意各別、行為互殊，所犯上開3次傷害罪，應認
    為係數罪，而予分論併罰。公訴意旨雖認被告本案對告訴人
    所為之傷害行為，係於密切接近之時地，實施同一犯行，且
    侵害告訴人之同一法益，各行為之獨立性極為薄弱，依一般
    社會健全觀念難以強行分開為不同行為，自應予包括之評價
    ，而為接續犯之實質一罪等情，即有誤會，併予敘明。
四、原審以本案上開事證明確，而對被告論罪科刑，固非無見。
    惟原審未審酌本件被告3次對告訴人所為傷害犯行，係各次
    時間先後有明顯間隔，犯意不同，行為亦殊，應予分論併罰
    ，原審卻認被告先後所為屬接續犯，而以一罪論，即有未洽
    。檢察官執原審量刑過輕提起上訴，指摘原判決不當，雖屬
    無據；然原審判決既有上開未及審酌之情事，自仍有可議，
    應由本院予以撤銷改判。爰以行為人責任為基礎，被告常因
    照護問題與告訴人發生爭執，雖因此感情不睦，卻不思以理
    性方式解決紛爭，竟以器具、拖行及徒手等方式對告訴人施
    以不法腕力之傷害行為，致告訴人受有前揭傷勢，所為實不
    足取，應予非難；但考量被告前未有經法院論罪科刑之前案
    紀錄，有臺灣高等法院被告前案紀錄表1份在卷可參（原審
    卷第15頁、本院卷第31頁），素行尚可；復兼衡被告否認犯
    行之犯後態度，又審酌本件衝突始於被告自109年2月底至3
    月初接手照顧告訴人，告訴人因患有重度智能障礙，在生活
    習慣溝通上顯與常人有異，照護期間實需更多耐心和包容，
    始生本件爭執等情，暨被告自述國中畢業之教育程度、平日
    靠打零工維生、日薪約新臺幣（下同）400元、尚須扶養1名
    還在就學之小孩（原審卷第71頁、本院卷第60頁），及被告
    之犯罪手段、告訴人所受損害等一切情狀，分別量處如主文
    第二項所示之刑，並均諭知易科罰金之折算標準，復定其應
    執行之刑，及就所定應執行之刑，諭知易科罰金之折算標準
    ，以資懲儆。至被告傷害告訴人所使用之器具，尚無積極證
    據可認係被告所有，衡情亦無從認屬違禁物，爰不宣告沒收
    。
五、末查被告前未曾受有期徒刑之宣告，有前述臺灣高等法院被
    告前案紀錄表附卷可憑，其因照護告訴人問題與告訴人發生
    爭執，雙方感情因而不睦，被告一時失慮，致為本件犯行，
    且本案上訴本院後已與告訴人以20萬元成立調解（有臺灣臺
    中地方法院111年度豐司簡調字第69號調解筆錄1件附本院卷
    第85至87頁可稽）；被告復已於111年5月18日以郵政匯款之
    方式全數給付告訴人完畢（本院卷第83頁），堪認被告經此
    次偵、審程序及科刑教訓，當知所警惕，信無再犯之虞，本
    院因認前揭對其所宣告之刑，以暫不執行為適當，爰併依刑
    法第74條第1項第1款之規定，宣告緩刑3年，以勵自新。
據上論斷，應依刑事訴訟法第369條第1項前段、第364條、第299
條第1項前段，家庭暴力防治法第2條第2款，刑法第277條第1項
、第51條第5款、第41條第1項前段、第74條第1項第1款，刑法施
行法第1條之1第1項，判決如主文。
本案經檢察官張凱傑提起公訴，檢察官陳怡廷提起上訴，檢察官
丙○○到庭執行職務。
中　　華　　民　　國　  111　　年　　5　　月　　26　　日
            刑事第七庭  審判長法  官  梁  堯  銘
                              法  官  羅  國  鴻
                              法  官  張  智  雄
以上正本證明與原本無異。
如不服本判決應於收受送達後二十日內向本院提出上訴書狀，其
未敘述上訴理由者，並得於提起上訴後二十日內向本院補提理由
書（均須按他造當事人之人數附繕本）「切勿逕送上級法院」。
因疫情而遲誤不變期間，得向法院聲請回復原狀。
                              書記官  江  玉  萍
　　　　　　　　　　　　　　　
中　　華　　民　　國　　111 　年　　5 　　月　　26　　日
附錄本案論罪科刑法條：　
中華民國刑法第277條第1項
傷害人之身體或健康者，處5年以下有期徒刑、拘役或50萬元以
下罰金。